【裁判字號】    97,家簡,5
【裁判日期】    971120
【裁判案由】    給付遺產
【裁判全文】
臺灣屏東地方法院民事判決               97年度家簡字第5號
原      告  戊○○
                    泥組
訴訟代理人  甲○○
被      告  行政院國軍退除役官兵輔導委員會屏東縣榮民服務
            處
法定代理人  丙○○
訴訟代理人  丁○○
            乙○
上列當事人間請求給付遺產事件，本院於民國97年11月6 日言詞
辯論終結，判決如下：
    主      文
原告之訴駁回。
訴訟費用由原告負擔。
    事實及理由
一、原告主張：被繼承人鄭保生為退除役官兵，在臺並無親人，
    嗣於民國94年12月2 日死亡，其留有遺產約新臺幣（下同）
    三十多萬元，依臺灣地區及大陸地區人民關係條例第68條之
    規定，由被告擔任遺產管理人。原告係被繼承人鄭保生之養
    子，又鄭保生之配偶王四香於85年間已死亡，依民法第1138
    條規定，其遺產由原告繼承。原告並已依臺灣地區及大陸地
    區人民關係條例第66條第1 項規定，向本院為對於被繼承人
    鄭保生之遺產表示繼承，並經本院以96年6 月1 日屏院惠家
    定字第96聲繼24號函准予備查。詎原告向被告申請移交被繼
    承人鄭保生之遺產時，被告卻表示原告與鄭保生之收養未經
    法院認可，不符合法律規定為由而拒絕給付。然因早年鄭保
    生自大陸地區來臺時與大陸配偶王四香分隔兩地且未育有子
    女，訴外人王四香乃於約45年間即原告二歲多時，先代鄭保
    生收養原告為養子，嗣鄭保生於兩岸開放探親後至大陸地區
    探親時得知王四香代為收養原告亦欣然同意，而當時法令並
    未規定收養須經法院認可，原告與鄭保生間自已合法成立收
    養關係。爰依民法第1138條、臺灣地區及大陸地區人民關係
    條例第66條第1 項規定，提起本訴，並聲明：被告應給付原
    告35萬元。
二、被告則以：原告主張45年間鄭保生收養原告時，鄭保生人在
    臺灣，且並無任何書面資料顯示鄭保生曾與配偶王四香共同
    收養原告；又倘鄭保生於78、79年間至大陸探親時曾收養原
    告，則其收養亦應符合當時民法第1079條之規定，惟原告並
    未能提出其收養業經法院認可及大陸地區之收養證明資料，
    故經被告職權審核，並無法認定原告為鄭保生之合法繼承人
    ，依法自不得交付鄭保生之遺產予原告等語置辯，並聲明：
    原告之訴駁回。
三、按收養之成立及終止，依各該收養者設籍地區之規定。收養
    之效力，依收養者設籍地區之規定，臺灣地區與大陸地區人
    民關係條例第56條定有明文；又收養應以書面為之，並向法
    院聲請認可，民法第1079條第4 項亦有明文。次按在大陸地
    區製作之文書，經行政院設立或指定之機構或委託之民間團
    體驗證者，固推定為真正；惟依本條例第7 條規定推定為真
    正之文書，其實質上證據力，由法院或主管機關認定；則文
    書內容與待證事實有關，且屬可信者，有實質上證據力；惟
    推定為真正之文書，如有反證事實證明其為不實者，不適用
    推定，此觀臺灣地區與大陸地區人民關係條例第7 條及該條
    例施行細則第8 條規定自明；故經海基會驗證之大陸地區公
    證書，其內容是否真實，法院仍應為實質上之調查，不得認
    係公文書，而逕予採信。經查：
  (一)原告主張其為鄭保生養子，固據其提出親屬關係公證書、證
    明書，及財團法人海峽交流基金會證明影本各1 份為證，惟
    就鄭保生係究係何時收養原告一節，原告自陳在原告二歲多
    時（約民國45年間），因當時鄭保生人在臺灣無法到大陸地
    區，係由鄭保生之配偶代為收養，後來開放大陸探親後，鄭
    保生才與其配偶王四香聯絡上，得知王四香幫他收養一個小
    孩很歡喜，因原告並非臺灣地區人民，故未在臺灣辦理收養
    手續等語（見本院卷第70頁），又鄭保生係從78年間起才陸
    續至大陸地區一節，亦有內政部入出國及移民署97年10月24
    日移署資處娟字第09710747820 號函所附入出國日期證明書
    1 紙及中華民國臺灣地區出入境申請書及台閩地區人民出境
    後轉往大陸探親登記表影本各2 紙附卷可稽（見本院卷第79
    -84 頁），足見鄭保生在78年間至大陸地區探親以前，並未
    授權亦不知悉有收養原告之情事，是自不得以王四香當時為
    傳承鄭家香火之意而單獨收養原告，即認鄭保生亦已完成收
    養之行為。
  (二)再者，原告另主張鄭保生至大陸地區探親後得知王四香收養
    原告為養子一事欣然接受，惟原告為大陸地區人民，鄭保生
    為臺灣地區人民，依前揭規定，二人間收養關係之成立，應
    符合大陸地區及臺灣地區之收養法及有關規定，又民法第10
    79條自74年6 月3 日修正後，即均規定收養應以書面為之，
    並向法院聲請認可，則縱認鄭保生78年間起至大陸地區探親
    以後，期間確有收養原告之意，其收養行為符應符合大陸地
    區收養法令外，亦應訂立書面，並向臺灣管轄法院聲請認可
    ，惟原告自陳未在臺灣辦理相關收養手續，亦查無鄭保生曾
    向臺灣管轄法院聲請收養認可案件，此亦有被告提出其向本
    院查詢之回函影本1 紙附卷可參（見本院卷第21頁），堪認
    原告與鄭保生並未完成法定收養程序，而難謂已合法成立收
    養，此外，原告復未能提出其他事證以實其說，是原告主張
    其業經鄭保生收養，為其養子即不足採信。
四、綜上所述，本件原告並未經被繼承人鄭保生合法收養，從而
    ，原告以其係被繼承人鄭保生之養子，為被繼承人鄭保生之
    法定繼承人為由，聲明求為被告應將被繼承人鄭保生之遺產
    35 萬 元交付原告云云，尚乏所據，其訴為無理由，應予駁
    回。至原告所提出之本院少年及家事庭准予備查之函文通知
    ，雖與本件之認定相悖，惟本件原告是否確係被繼承人鄭保
    生之合法繼承人，於該聲明繼承事件並未經實質之審理，不
    生判決之效力，本院自不受其拘束，附此敘明。
五、本件原告提出未經援用之之書信及相關法規暨被告印發之榮
    民服務照顧等資料，經本院斟酌後，認為不足以影響本判決
    之結果，不再逐一論列，附此敘明。
六、據上論結，原告之訴為無理由，依民事訴訟法第78條，判決
    如主文。
中    華    民    國    97    年    11    月    20    日
                      家事法庭法  官  林雅莉
正本係照原本作成。
如對本判決上訴，須於判決送達後20日內向本院提出上訴狀並表
明上訴理由，如於宣示後送達前提出上訴者須於送達後10日內補
提上訴理由書（須附繕本）。
中    華    民    國    97    年    11    月    21    日
                              書記官  胡世瑩


司法院資訊處製作；財團法人民間司法改革基金會備份。
